臺灣高等法院高雄分院民事判決　　　　　　95年度上字第61號
上　訴　人　乙○○
　　　　　　甲○○
共　　　同　鄭美玲律師
訴訟代理人　陳景裕律師
　　　　　　王伊忱律師
被　上訴人　高雄市政府
法定代理人　丙○
訴訟代理人　吳敏蕙律師
上列當事人間返還標購保證金事件，上訴人對於中華民國95年2
月27日台灣高雄地方法院93年度訴字第2526號所為判決，提起上
訴，本院於民國95年4 月25日言詞辯論終結，判決如下：
    主    文
原判決廢棄。
被上訴人應給付上訴人新台幣肆佰肆拾捌萬壹仟零貳拾元，及自
民國九十三年十一月二十四日起，至清償日止，按週年利率百分
之五計算之利息。
第一、二審訴訟費用由被上訴人負擔。
本判決所命給付，於上訴人以新台幣壹佰伍拾萬元或同額之高雄
銀行無記名可轉讓定期存單供擔保後得為假執行，被上訴人如以
新台幣肆佰肆拾捌萬壹仟零貳拾元為上訴人預供擔保後得免為假
執行。
　　事實及理由
一、被上訴人法定代理人原為葉菊蘭，於本院審理中變更為丙○
    ，並由丙○於民國（下同）96年1 月10日聲明承受訴訟，與
    法相符，應予准許，合先明。
二、上訴人主張：被上訴人於93年7 月1 日公告標售其所管有之
    坐落高雄市苓雅區○○○段第4006地號市有土地（下稱系爭
    土地），而當時之招標公告或其他文件中並未載明系爭土地
    之下方，已遭被上訴人所屬下水道工程處占用埋設污水管線
    及自來水管、陰井等物，上訴人亦不知上情而參與投標，並
    於同年月28日繳交新台幣（下同）448 萬1020元標購保證金
    後，以5037萬元之價格標得系爭土地，上訴人於得標後，始
    知悉系爭土地有上述之足以影響交易價格之嚴重瑕疵存在，
    被上訴人依法自應負瑕疵擔保之責，嗣經上訴人催請被上訴
    人補正並交付無瑕疵之物，被上訴人雖行遷移地下管線、陰
    井，惟仍無法使之完全避開系爭土地，是被上訴人顯已無法
    依債務本旨交付無瑕疵之物，而有可歸責之債務不履行情事
    。縱佔用面積不多，惟將來建築房屋時，為避免破壞系爭管
    線，勢必退縮邊界2 公尺左右，就縱深僅12、13公尺之系爭
    土地而言，自屬嚴重瑕疵，也會導致建築成本增加，或上訴
    人轉出售系爭土地之困難，上訴人乃於同年9 月15日、27日
    分別函知被上訴人，解除系爭土地之買賣契約並要求返還押
    標金，且因被上訴人隱瞞上述管線瑕疵詐騙上訴人參與投標
    ，致上訴人因而為錯誤之投標意思表示，上訴人復於同年10
    月14日函知被上訴人，撤銷標購系爭土地之意思表示，惟被
    上訴人迄今仍拒絕返還押標金。縱認上訴人之解約或撤銷並
    非合法，因被上訴人仍可重新標售系爭土地而無受損之虞，
    故被上訴人沒收全部標購保證金亦屬過高。又上訴人從未委
    任丁○○代理出席協調會，亦未有足認應負表見代理責任之
    情形存在，丁○○所為行為與上訴人無涉，上訴人自毋庸對
    其行為負責，被上訴人如主張上訴人應負表見代理責任，應
    舉證證明之。為此，爰先位依解除契約之回復原狀請求權，
    備位依不當得利之法律關係提起本訴，並聲明：（一）被上
    訴人應給付上訴人448 萬1020元，及自起訴狀繕本送達之翌
    日起至清償日止，按週年利率5%計算之利息。（二）願供現
    金或等值之台灣銀行無記名可轉讓定期存單為擔保，請准宣
    告假執行。
三、被上訴人則以：系爭土地係由被上訴人所屬之財政局辦理標
    售，其上所埋設之地下管線則是由另一單位即下水道工程處
    所施作，標售單位即財政局於招標前並不知系爭土地埋設地
    下管線乙情，自無從於相關文件中揭示此一訊息，當無上訴
    人所指之詐欺可言，且上訴人之代理人即訴外人丁○○在出
    席93年9 月8 日召開之協調會時，已同意系爭土地日後興建
    建物時下水道管線若有牴觸，將由下水道工程處配合遷改，
    其顯已接受被上訴人之補正改善方式，而下水道工程處並於
    同年9 月16日將上開管線遷移至系爭土地之地籍線邊緣，而
    僅占用約0.4 ㎡之地下土地面積，上開地下管線自已不足影
    響交易價值而非屬瑕疵，且上訴人並已同意被上訴人之補正
    方式，今其復行解約自非適法。況土地所有權人所有權之行
    使，本應受法令之限制而負有公益之義務，地下污水管線之
    埋設乃為環境保護及市容景觀之公益政策，上訴人應有容忍
    提供之義務，另依投標須知第3 條第2 款及第8 、9 、10條
    規定，標購保證金於投標人得標後乃充為買賣價金之一部，
    若未得標則無息發還等語，是其性質應屬定金而非違約金，
    被上訴人沒收該保證金，自無違約金過高而得予酌減之情形
    ，上訴人請求返還押標金並無理由等語為辯。並聲明：（一
    ）駁回上訴人之訴及假執行之聲請。（二）如受不利之判決
    ，願供擔保請准免為假執行之宣告。
四、原審判決上訴人敗訴，上訴人不服，於本院聲明：（一）原
    判決廢棄。（二）被上訴人應給付上訴人二人448 萬1020元
    ，及自起訴狀繕本送達之翌日起至清償日止，按週年利率5%
    計算之利息。（三）第一、二審訴訟費用由被上訴人負擔。
    （四）第二項聲明上訴人如獲勝訴判決，願供現金或高雄銀
    行無記名可轉讓定期存單供擔保，請准宣告假執行。
    被上訴人則答辯聲明：（一）上訴駁回。（二）訴訟費用由
    上訴人負擔。
五、兩造不爭執之事項：
  (一)、上訴人於93年7 月1 日公告標售系爭土地，經被上訴人於
      同月28日繳交4,481,020 元標購保證金而以價金50,370,0
      00元得標買受。
  (二)、被上訴人所屬之工務局下水道工程處於93年7 月9 日在系
      爭土地地面下埋設長度16.8m 、寬4.5cm 之地下污水管線
      ，並於地面上埋設一直徑約60cm之陰井蓋，而被上訴人於
      招標公告或其他文件上並未標示系爭土地埋設管線乙情，
      嗣於同年9 月16日，下水道工程處乃遷移上開管線至系爭
      土地東邊之地籍線上（緊鄰高雄市○○○路120 巷2 號即
      意事咖啡店建物旁）惟仍占用系爭土地地面下之一部份。
      而被上訴人同意系爭土地日後若欲建屋使用時願配合遷移
      做共同管線。
  (三)、被上訴人於93年9 月8 日就系爭土地埋設管線問題召開協
      調會，訴外人丁○○與會表示同意配合系爭土地管線之遷
      移，惟日後系爭土地要開發利用時，被上訴人應無異議配
      合遷移，上訴人另於同年月14日函告被上訴人應解決系爭
      土地管線之問題，同日下午再與被告召開協調會，其等並
      於同年月15日通知被上訴人解除系爭買賣契約，復於同年
      月27日請求被上訴人返還押標金，再於同年10月14日函知
      被上訴人撤銷標購系爭土地之意思表示。
六、本院就兩造之爭點判斷如下：
    上訴人主張瑕疵擔保責任之解約請求權有無理由？
    1.系爭土地埋設之地下管線是否屬重要性瑕疵：
　　　按「所謂物之瑕疵係指存在於物之缺點而言。凡依通常交
  　　易觀念，或依當事人之決定，認為物應具備之價值、效用
    　或品質而不具備者，即為物有瑕疵，且不以物質上應具備
      者為限。若出賣之特定物所含數量缺少，足使物之價值、
      效用或品質有欠缺者，亦屬之。」，最高法院73年台上字
      第1173號著有判例要旨可參。本件被上訴人固辯稱，系爭
      土地之所有權人依法有提供土地供管線通行之義務，且上
      訴人日後興建房屋依下水道法第14條第2 項之規定亦可免
      除部分建築限制，故此應非屬買賣之重要性瑕疵云云，惟
      系爭土地地面下原埋設有長度16.8 m、寬4.5cm 之地下污
      水管線，並於地面上埋設一直徑約60cm之陰井蓋已如前述
      ，嗣下水道工程處於93年9 月16日遷移上開管線後，現場
      仍鋪設一長度17.5m 、寬20cm之地下管線而仍占用系爭土
      地之一部，此經原審會同兩造勘驗現場並製有勘驗筆錄在
      卷可憑，又，與上訴人甲○○合資標購系爭土地者即證人
      丁○○於原審審理中乃具結證稱：「（系爭地下管線是否
      會影響日後興建房屋必須減縮地下停車位？）不一定，此
      涉及成本問題，只要往下多蓋一層就可以了。」等語（一
      審卷第187 頁），是系爭管線嗣後占用系爭土地之面積雖
      屬微小，且依法其就受影響之部分亦可免除防空避難設備
      或法定停車場之建築，然其仍可能因此管線之存在而必須
      變更設計或增加建築成本，此究與完全無管線通過之土地
      可任意建築設計之情有所不同，自難謂系爭土地之效用因
      此無任何之欠缺而為無瑕疵。況依證人即為上訴人規劃系
      爭土地建築事宜之建築師證言，及其所製作之系爭土地有
      管線之地下室平面設計圖（見本院卷第175 頁）及無管線
      之地下室平面設計圖（見本院卷第176 頁），可見有管線
      時停車位將大為減少，且有管線時必須設計部分機械停車
      位，此將使上訴人大大損失，且該管線將使上訴人不能將
      系爭土地與上訴人甲○○自有之隔鄰之林德官段4004地號
      土地合併設計興建大樓，自屬重大之瑕疵。
    2.上訴人得否以此瑕疵為由，主張解除契約：
    　(1)丁○○是否有權代理上訴人協議配合管線遷移之事宜？
    　　證人丁○○則結證稱：「因為我跟甲○○合夥，我跟甲
      　○○各占百分之二十，乙○○那邊占百分之六十，投標
        時是以甲○○名義出面投標，當時甲○○說他沒空請我
        過去現場了解狀況，我到現場時有出示自己建設公司的
        名義，本件協調前在鑑界的時候我有跟甲○○一起到現
      　場，所以跟財政局的人員有碰過面，他們才同意讓我參
        加協調…當時里長建議要蓋房子時再處理下水管，下水
        道工程處科長也是如此建議，福懋公司的人員表示要先
        請示公司老闆並未當場表示同意，我是認為不必浪費公
        帑，我個人意見也認為可以等到日後蓋房子時再一起處
        理，我有要求下水道工程處出具切結書保證日後無異議
        遷移」，「我不認識乙○○……」等語（見一審卷第18
        5 頁），由此可見，上訴人乙○○並未叫丁○○去現場
        ，而上訴人甲○○則因為沒空而請丁○○去現場了解狀
        況，則甲○○顯亦未曾授權丁○○代為處理系爭土地瑕
        疵之解決事宜，上訴人主張，所謂請人「到場了解狀況
        」，是請到場將所見所聞之事實回來據實以報，該人僅
        扮演類似傳達者之角色，而無變成代理人而得代本人為
        法律行為之餘地等語，應屬可取。再者，證人即下水道
        工程處督工員吳恩兆於原審審理中亦具結證稱：「我們
        於9 月3 日有發通知，通知原告於9 月8 日開會，開會
        當日原告代表人丁○○先生有到場，當時丁○○沒有攜
        帶委任狀，因為他有拿出一張公司的名片，我們有問他
        開會討論事項，因為我們只有發函給原告，丁○○又很
        清楚系爭土地事宜，所以我們就認為他有代理權而讓他
        參與開會」，又其與丁○○之供述顯示丁○○當日並沒
        有上訴人之委任狀，亦未表示其係上訴人二人之代理人
        ，而係被上訴人之承辦人員自己誤認丁○○有代理權而
        讓其開會，並於事後自行在會議紀錄上記載丁○○為上
        訴人二人之代理人而已。則上訴人辯稱，丁○○無權代
        理上訴人與被上訴人達成上述協議等語，應屬可採。
      (2)上訴人是否應負表見代理之授權人責任？
        按所謂表見代理係「由自己之行為表示以代理權授與他
        人或知他人表示為其代理人而不為反對之表示者，對於
        第三人應負授權人之責任」（民法第169 條）。經查，
        如上所述，上訴人乙○○並未曾請丁○○於93年3 月8
        日至現場參與協商地下管線處理問題，上訴人甲○○亦
        僅是請丁○○至現場了解情況而已，且上訴人二人於93
        年9 月14日亦以申請書明白向被上訴人表示有民宅棚架
        侵占土地，尚未拆除，污水管線亦尚未遷移而請被上訴
        人在繳款日前立即解決等語，足見縱令上訴人明知丁○
        ○表示為其代理人，上訴人亦早已為反對之意思表示。
        是自難令上訴人負表見代理之授權人責任。況被上訴人
        亦未出具切結書保證日後無異議遷移，且其後亦未完全
        遷移，從而，自不能令上訴人負表見代理之授權人責任
        。
      (3)被上訴人另辯稱，土地所有權人所有權之行使，應受法
        令之限制而負有公益之義務，系爭地下污水管線之埋設
        乃為環境保護及市容景觀之公益政策，上訴人應有容忍
        提供之義務云云，惟查，所謂土地所有權之社會化，並
        非對買賣契約之瑕疵擔保責任有所限制，亦即其所限制
        之對象係指土地所有權人，並不適用於買賣關係之主體
        ，被上訴人此部分所辯混淆所有權人之義務及買受人之
        權利，自不可採。
七、綜上所述，本件土地既有重大瑕疵，上訴人依民法第359 條
    規定予以解除契約，自屬正當，並依民法第259 條規定，請
    求被上訴人返還標購保證金448 萬1020元，及自起訴狀繕本
    送達之翌日（93年11月24日）起，至清償日止，按週年利率
    百分之五計算之法定遲延利息，並願供擔保聲請宣告假執行
    ，為有理由，原審未察，而為上訴人敗訴之判決，自有未當
    ，上訴意旨求予廢棄改判，為有理由，自應由本院將原判決
    廢棄改判如主文所示。
八、本件事證已明，上訴人另以債務不履行之事由解除契約，依
    回復原狀之法律關係及以被詐欺、錯誤之事由撤銷意思表示
    而備位依不當得利之規定，請求返還保證金，均不予論述。
九、據上論結，本件上訴為有理由，依民事訴訟法第450 條、第
    78條、第463 條、第390 條第2 項、第392 條，判決如主文
    。
中　　華　　民　　國　　96　　年　　5 　　月　　9   　日
                            民事第四庭
                                審判長法官  蔡文貴
                                法      官  徐文祥
                                法      官  黃科瑜
以上正本證明與原本無異。
如對本判決上訴，須於判決送達後20日內向本院提出上訴狀，其
未表明上訴理由者，應於上訴後20日內向本院提出上訴理由書（
均須按他造當事人之人數附繕本）。上訴時應提出委任律師或具
有律師資格之人之委任狀，並依附註條文規定辦理。
中　　華　　民　　國　　96　　年　　5 　　月　　 11 　日
                                書  記  官  葉淑華
附註：
民事訴訟法第466條之1：
對於第二審判決上訴，上訴人應委任律師為訴訟代理人，但上訴
人或其法定代理人具有律師資格者，不在此限。
上訴人之配偶、三親等內之血親、二親等內之姻親，或上訴人為
法人、中央或地方機關時，其所屬專任人員具有律師資格並經法
院認為適當者，亦得為第三審訴訟代理人。第１項但書及第２項
情形，應於提起上訴或委任時釋明之。
                                                      Ｆ
